【裁判字號】    98,易,3934
【裁判日期】    981231
【裁判案由】    妨害兵役
【裁判全文】
臺灣臺中地方法院刑事判決              98年度易字第3934號
聲  請  人  臺灣臺中地方法院檢察署檢察官
被      告  乙○○
上列被告因妨害兵役治罪條例案件，經檢察官聲請簡易判決處刑
（聲請案號：98年度偵緝字第2082號），本院認不宜適用簡易程
序，改依通常程序審理，判決如下：
    主    文
乙○○無罪。
    理    由
一、公訴意旨略以：被告乙○○於民國92年1月13日遷入臺中市
    北屯區○○里○○路○段48號。被告入伍服役後，於93年3月
    17日退伍，係臺中市後備指揮部列管之後備軍人。被告明知
    後備軍人依法有應召集處理之義務，且後備軍人戶籍遷徒或
    住址變更時，應依相關戶籍法規向主管單位申報異動登記；
    於退伍後即93年4月已搬離上開地點，竟無故未依規定向相
    關單位申報，致臺中市後備指揮部所發，指定其應於98年3
    月9日，前往位於臺中縣烏日鄉○○村○○路○段502號（成
    功嶺營區）之台中市後備旅第四營報到之98年博愛甲字第25
    1206號教育召集令，無法送達。因認被告所為，係犯妨害兵
    役治罪條例第10條第3項、第1項第3款之罪，應依同條例第6
    條第1項處斷等語。
二、妨害兵役治罪條例第10條第3項雖規定致使召集令無法送達
    者，以意圖避免召集論，但仍不排除責任要件之適用（大
    法官議決釋字第517號解釋參見）；又刑法之故意，係指認
    識犯罪之構成事實，且進而決定為其行為之意思，其中決定
    為其行為之意思，皆有一定之遠因，即「動機」，通常動機
    與犯罪之成立無關，或以之為科刑時應予審酌之事項，然於
    特殊之犯罪，若以之為主觀不法構成要件之構成要素者，如
    刑法分則中規定以「意圖」為成立要件之罪，法律既明定為
    犯罪構成要件，則動機已成犯罪內容之一部分，不得再視為
    一般之動機，故目的犯（意圖犯）在主觀上除須具備故意之
    構成要件外，尚須具備法定之不法意圖，否則其犯罪即無以
    成立（最高法院93年度臺上字第4798號判決意旨參照）。
三、本件公訴人認被告涉犯前揭後備軍人意圖避免召集，居住處
    所遷移，無故不依規定申報，致使教育召集令無法送達罪嫌
    ，係以卷附之教育召集令、臺中市指揮部列管後備軍人參加
    召集未按戶籍地居住亦未申報戶籍遷移調查表、臺中市後備
    旅第四營教育召集未報到人員名冊為證據，並援引後備軍人
    管理規則第15條之規定為其主要之論據。訊據被告乙○○對
    於其身為後備軍人身分，確實未居住於上址戶籍住處，以致
    於未收到前揭教育召集令，而未前往指定地點報到等情不爭
    執，惟堅決否認有何前揭妨害兵役之不法犯行，辯稱：已經
    10年沒有居住在戶籍地，但歸鄉報到時已留聯絡電話及通報
    住址、電話，並非故意逃避本案之教育召集等語。經查：
（一）後備軍人如係同一戶籍管轄區域住址變更者，應逕向戶籍
      地戶政事務所辦理住址變更登記；由戶籍管轄區域遷往其
      他戶籍管轄區域者，應逕向遷入地戶政事務所辦理戶籍遷
      入登記，固為後備軍人管理規則第15條所明定。惟因應現
      代社會之變遷，一般人或因工作、就學等眾多因素，或因
      無家可歸，所租賃房屋之所有人不同意承租人辦理設籍登
      記，故未居住於戶籍地並申報居住處所遷移者所在多有，
      其原因何止一端，顯無從以後備軍人違反前揭規定，即認
      定係基於避免召集處理之不法意圖。
（二）本件被告於93年3月17日退伍而成為後備軍人後，於93年4
      月2日前往臺中市北屯區公所兵役課辦理歸鄉報到，被告
      留有聯絡之行動電話0000000000，並申報「通報人姓名：
      乙○○，通報人電話：00-00000000，通報人住址：臺中
      市○區○○路一段146號。」，有臺中市北屯區公所98年
      11 月6日公所兵字第0980029774號函附之被告兵籍資料查
      詢表可證。證人即臺中市北屯區公所之承辦人甲○○到庭
      亦證稱：後備軍人報到時，會請當事人留家裡資料及最新
      手機，包括當事人及通報人的電話，執行登錄，再傳輸料
      給後備指揮部；報到卡有A、B兩面，B面上有召集通報人
      ，會請後備軍人留資料，包括召集通報人與後備軍人之關
      係等語，亦即被告於辦理歸鄉報到時，已提供可聯絡之多
      種方式，此項資料亦為後備指揮部所能掌握。
（三）被告亦辯稱：中華路一段146號的住址比較容易找到我；
      該住址是我以前上班老闆的女兒徐秀莉的電話，我有事先
      跟她通報，有資料可以通知我；我都一個月跟她聯絡一次
      ，認識有七、八年了，以前在她家打工，戶籍才會遷到瀋
      陽路她媽媽家；中華路一段146號是徐小姐租的，不能遷
      戶籍過去；通報人電話我是留徐秀莉店裡的電話。000000
      0000行動電話我目前還是繼續使用；上星期書記官還打電
      話通知我開庭等語；並有被告提出「徐秀莉」的名片1張
      可資佐證。而被告上開行動電話經本股書記官聯絡，確實
      可接通被告，亦為本院職務上所已知。按被告雖為70年次
      之人，惟因自幼父母離異，與教育單位之疏失，未依國民
      教育法列管追蹤，致被告連國民小學亦未完成學業，無法
      識字，有被告個人兵籍資料查詢結果附卷可證；被告亦陳
      稱自13歲起，便需自力更生，以維持自己之生存，其而識
      別、思慮、處事能力較一般通常之人薄弱，社會支援系統
      遠較常人匱乏，居於弱勢地位；被告雖未實際居住臺中市
      北屯區○○路○段48號戶籍地，復因現實之困難，無法依
      實際現居地點辦理戶籍遷移；但於歸鄉報到時，已留有可
      供聯絡之行動電話，及通報人之姓名、電話、住址，且上
      開聯絡方式迄今確實可聯絡被告，顯見被告已盡到依其智
      識可認知範圍的最大努力，來面對日後應履行之兵役義務
      ；況且，被告所留之聯絡方式，亦係依據公務機關所要求
      之格式，主觀上已認為兵役召集機關可透過戶籍地以外之
      方式，送達召集令，難認有何避免召集之不法意圖。
四、綜上所述，檢察官所舉之前開證據方法，不足以證明被告主
    觀上確有避免本案教育召集處理之不法意圖，自難論以妨害
    兵役治罪條例第10條第3項、第1項第3款、第6條第1項之罪
    ，應為被告無罪之諭知。
據上論斷，應依刑事訴訟法第452條、第301條第1項前段，判決
如主文。
中    華    民    國    98    年    12    月    31    日
                  刑事第十庭    法  官  施慶鴻
以上正本證明與原本無異。
如不服本判決應於收受判決後10日內向本院提出上訴書狀，並應
敘述具體理由；其未敘述上訴理由者，應於上訴期間屆滿後20日
內向本院補提理由書（均須按他造當事人之人數附繕本）「切勿
逕送上級法院」。
                                書記官  莊金屏
中    華    民    國    98    年    12    月    31    日

司法院資訊處製作；財團法人民間司法改革基金會備份。
